【裁判字號】    89,易,2888
【裁判日期】    901026
【裁判案由】    侵占等
【裁判全文】
臺灣高雄地方法院刑事判決                        八十九年度易字第二八八八號
    公  訴  人  臺灣高雄地方法院檢察署檢察官
    被      告  壬○○
    選任辯護人  戴國石
                鄭銘仁
                蔡吉記
右列被告因侵占案件，經檢察官提起公訴（八十八年度偵字第六三一四號、第一六九
四九號），本院判決如左：
    主  文
壬○○連續竊盜，處有期徒刑伍月，如易科罰金，以參佰元折算壹日。
其餘被訴部分無罪。
    事  實
一、壬○○明知位於高雄縣大寮鄉○○段潮洲寮小段第一六三九、一六四０號二筆土
    地，係財政部國有財產局所管理，非在其向庚○○、己○○○、丁○○○、子○○等人所承租之同地段五二八之五二至五二八之五八，及五二八之六０號八筆土
    地之內，竟基於意圖為自己不法所有之概括犯意，自民國八十七年六月間某日起
    ，僱用不知情之不詳姓名成年人駕駛挖土機，連續竊得上開二筆土地深約六公尺
    多、面積共約達一七四０平方公尺之土石後，變賣得利，並自八十七年七月十一
    日起，以一日五千或七千元不等之代價，僱用不知情之癸○○駕駛推土機，多次
    在該土地上，將用以回填之廢土堆、磚塊等廢棄物整平，嗣於八十七年十一月十
    七日上午十時五十分許，癸○○正駕駛推土機整地之際，為高雄縣政府聯合稽查
    小組人員當查獲。
二、案經財政部國有財產局台灣南區辦事處訴由高雄縣警察局林園分局移送臺灣高雄
    地方法院檢察署檢察官偵查起訴。
    理  由
壹、有罪部分：
一、訊據被告壬○○對於右揭時地僱用不知情之人挖取土石，並僱用癸○○駕駛推土
    機將回填之廢土堆及磚塊等廢棄物整平等事實不諱，惟矢口否認有何盜採土石之
    犯行，辯稱：以為均屬其向庚○○等人所承租之土地，不知道有挖到國有土地云
    云。經查，高雄縣大寮鄉○○段潮洲寮小段第一六三九、一六四０號二筆土地，
    係屬財政部國有財產局所管理之農地乙情，有卷附之台灣省高雄縣土地登記簿謄
    本各一份可稽，而被告壬○○在上開土地上僱不知情之人挖取土石，及僱用不知
    情之癸○○將回填之廢土及磚塊整正等節，除據被告供陳在卷外，並經證人癸○○於警偵訊及本院審理時證述：「（問：是否於八十七年七月十一日起受僱於壬○○駕駛堆土機，在高雄縣大寮鄉○○段潮洲寮小段第一六三九、一六四０號土
    地？）是。壬○○是請我幫他整理土地，我有二台堆土機，大台價格一天七千元
    ，小台一天五千元，都是由我本人在駕駛，大、小台堆土機輪流開。我每天去工
    作時，壬○○均在現場告訴我要如何整理，他講完他就離開了。當初我到現場時
    ，現場都是土、磚塊，無種植農作物，現場土地有一些高低不平，由我將土地整
    平。壬○○僱用我時並未告訴我說土地是他的，我在工作時也不知土地是否為壬○○所有，我以前與被告未熟識，是因他人的介紹，我才幫被告工作的，我在該
    土地上工作期間自八十七年七月十一日做一天、十二日做一天、十三日做半天、
    十四日做一天，八月八日做半日，八月九日做一天，十日做一天、十一日做一天
    、十二日做一天、十三日做半日、十四做一天、十五日做半天，之後隔了好久，
    在十一月十七日，壬○○叫我去收尾，當日做了半天就被查獲了，這半天的工薪
    我未領到，在九月份以前的工資都是由壬○○拿現金給我，都有付清」等語屬實
    ，及證人即財政部國有財產局台灣南區辦事處人員甲○○於警訊中證稱第一六三
    九、一六四０號土地遭盜採土石，深約達六公尺、面積各約七００及一０四０平
    方公尺，及回填廢棄物等語明確，此外復有現場照片二幀、國有土地勘（清）查
    表、高雄縣違反廢棄物清理法告發通知單、高雄縣環境保護局及財政部國有財產
    局南區辦事處函各一份附卷可資佐憑，被告雖以上開情詞置辯，然觀之本件二筆
    土地之所在位置，並未與被告向庚○○、己○○○、丁○○○及子○○等人所承
    租之同地段第五二八之五二至五二八之五八及五二八之六０號之四筆土地相鄰，
    其中仍有多筆土地橫梗，此有高雄縣政府鳳山地政事務所地籍圖謄本及複丈成果
    圖各一份在卷可按，衡情被告理應不致誤認為屬於租自庚○○等人所有土地之可
    能至明，是其前開辯解，顯屬卸責之詞，要無足採，本件事證已明，被告犯行洵
    堪認定。
二、核被告所為，係犯刑法第三百二十條第一項之竊盜罪。被告所為多次盜採土石之
    犯行，時間緊接，犯罪構成要件相同，顯係出於概括之犯意為之，為連續犯，應
    依刑法第五十六條之規定以一罪論，並加重其刑。爰審酌被告曾有竊盜前科，經
    判處緩刑在案，猶不知惕勵，為圖私利，即恣意竊取國有財物，所為非是，本不
    宜輕縱，惟念其犯罪情節非屬重大，且犯後坦承部分犯行，態度尚稱良好等一切
    情狀，量處如主文所示之刑，併諭知易科罰金之折算標準，以資懲儆。又刑法第
    四十一條業已於九十年一月十日修正公布，並於九十年一月十二日生效，依其修
    正內容為犯最重本刑為五年以下有期徒刑以下之刑之罪，而受六個月以下有期徒
    刑或拘役之宣告，因身體、教育、職業、家庭之關係或其他正當事由，執行顯有
    困難者，得以一元以上三元以下折算一日，得易科罰金；另易科罰金之事項應依
    新法即裁判時之法律而無刑法第二條第一項但書之適用，亦經最高法院二十四年
    七月總會決議在案，是就被告宣告之刑乃依新法併以諭知易科罰金之折算標準，
    附此敘明。
貳、無罪部分：
一、至公訴意旨另略以被告壬○○於八十五年十二月三十日與庚○○（以其子莊育棋
    、莊育汶名義為之）、己○○○、丁○○○、子○○等人簽訂土地租賃契約，承
    租彼等所有或管理之高雄縣大寮鄉○○段潮洲寮小段第五二八之五二至五二八之
    五八及五二八之六０號八筆土地，供農作之用，詎被告明知上開土地為都市計畫
    農業區域用之土地，不得任意採取土石，變更地形，竟意圖為自己不法之所有，
    於八十七年間，僱用不詳姓名之第三人駕駛挖土機，在上開土地上採取土石，並
    回填廢棄物，謀取不法利益，侵占上開土地內之土石，變賣圖利，致上開土地地
    形變更，嗣經主管機關高雄縣政府建設局於八十七年十一月二十六日查覺後，發
    函命被告限期恢復原狀，竟置之不理，逾期並未恢復，因認被告壬○○涉有違反
    都市計畫法第七十九條而有同法第八十條罪嫌及刑法第三百三十五條第一項之侵
    占罪嫌。
二、按犯罪事實應依證據認定之，無證據不得推定其犯罪事實；又不能證明被告犯罪
    者，應諭知無罪之判決，刑事訴訟法第一百五十四條、第三百零一條第一項分別
    定有明文。又事實之認定，應憑證據，如未能發現相當證據，或證據不足以證明
    ，自不能以推測或擬制之方法，為裁判基礎（最高法院四十年台上字第八六號判
    例參照）。且認定犯罪事實所憑之證據，雖不以直接證據為限，間接證據亦包括
    在內，然而無論直接證據或間接證據，其為訴訟上之證明，須於通常一般之人均
    不致有所懷疑，而得確信其為真實之程度者，始得據為有罪之認定，倘其證明尚
    未達到此一程度，而有合理之懷疑存在而無從使事實審法院得有罪之確信時，即
    應由法院為諭知被告無罪之判決（最高法院七十六年台上字第四九八六號判例參
    照）。次按以被害人之陳述為認定犯罪之依據時，必其陳述並無瑕疪，且就其他
    方面調查又與事實相符，始能認有證據能力，最高法院六十一年度台上字第三○
    九九號著有判例，而所謂無瑕疪，係指被害人所為不利被告之陳述，與社會上一
    般生活經驗或卷存其他客觀事實並無矛盾而言，至所謂就其他方面調查認與事實
    相符，非僅以所援用之旁證足以證明被害結果為已足，尤須綜合一切積極佐證，
    除認定被告確為加害人之可能外，在推理上無從另為其他合理原因之假設，有不
    合於此，即不能以被害人之陳述做為論斷之證據。照）。又按侵占罪之成立，以
    擅自處分自己持有之他人所有物，或變易持有之意為所有之意，而逕為所有人之
    行為，為其構成要件，雖行為之外形各有不同，要必具有不法所有之意思，方與
    本罪構成之要件相符，最高法院三十年上字第八一六號及十九年上字第一○五二
    號分別著有判例可資參照。又按以被害人之陳述為
三、本件公訴人認被告壬○○涉有前揭都市計畫法第八十條及刑法侵占罪嫌，無非係
    以出租人庚○○、己○○○、丁○○○、子○○於警偵訊中之指訴，並有高雄縣
    大寮鄉公所函件、會勘紀錄、現場照片三幀，及證人許訓昭於偵查中證述其以每
    月三萬五千元之代價受僱於被告壬○○，負責買土回填等節為其論罪之依據。訊
    據被告壬○○固坦認有於右揭時地承租上開八筆土地，並挖取土石變賣後再回填
    廢棄物，致地形變更及逾期未恢復原狀等事實不諱，惟堅決否認上揭犯行，辯稱
    ：挖取承租自庚○○等人之八筆土地，有經過庚○○等人之同意，並有簽訂協議
    書一份可證；高雄縣政府通知限期恢復原狀時，伊已因竊盜案於八十九年二月二
    十五日人監執行，未收到限期恢復原狀通知，不是故意不恢復等語。經查：
（一）被告於八十五年十二月三十日與庚○○、己○○○、丁○○○及子○○等人簽
      訂租賃契約，承租上開高雄縣大寮鄉赤崁潮洲寮小段第五二八之五二至五八及
      六０之八筆土地以供農作，其期間係自八十五年十二月三十日至八十七年十二
      月三十日止等情，有耕地租賃契約書五份附卷可參（附於高雄縣警察局林園分
      局警卷內），並為被告及證人即出租人庚○○等人同陳在卷；又上開八筆土地
      確於八十七年間，由被告僱用不知情之人開採土石而變更地形之事實，固亦為
      被告所是認，且有高雄縣政府八十八年一月二十五日八八府建都字第０一六六
      七０號函附系爭八筆土地遭非法採取土石變更地形之會勘紀錄、照片、八十八
      年一月十一日八八建局都字第四五二七七號函未依限恢復原狀（附於八十八年
      度他字第一五四號函內），及高雄縣政府建設局八十九年十月十九日八九建局
      都字第ＤＡ０一八七四四號函覆前開土地係屬都市計畫範圍內之農業區等件在
      卷可證，是被告非法開採土石之事實固堪認定，然被告與庚○○、己○○○、
      丁○○○、子○○等人又於八十七年八月二十九日另行簽訂協議書，約定由被
      告支付款項予庚○○、己○○○等出租人，庚○○等人同意被告開挖上開土地
      等情，有被告分別與庚○○及己○○○、丁○○○、子○○等人簽訂之付款方
      式協議書二紙在卷可憑，而該二紙協議書經送筆跡鑑定結果，其上之庚○○、
      己○○○、子○○及由戊○○○○代簽丁○○○之字跡，均與本人於本院當庭
      所書寫之字跡相符，有卷附之內政部警政署刑事警察局九十年四月九日、五月
      三十一日刑鑑字第四五０八一號、七三二三０號鑑驗通知書各一紙可參，依此
      被告開採上開土地應係已經庚○○等人之同意至明。
（二）庚○○等人雖否認有同意被告開挖土地及協議書非渠等所寫，不知被告有開採
      土石等語在卷，惟該協議書上庚○○等人之簽名筆跡，經鑑定為庚○○等人庭
      寫之字跡相符乙情，已如前述；且參酌庚○○等人於八十七年十一月間接獲高
      雄縣政府通知於七日內回土地原狀函時，曾於八十七年十二月十五日以存證信
      函回復高雄縣政府，表示「陳報人等因從事土壤改良，而在上開土地上有翻土
      之行為」等語，有高雄地方法院郵局存證信函第八四六八號一份在卷可稽（附
      於八十八年度他字第一五四號卷），證人丙○○於本院審理時證述：「（問：
      被告向你借多少錢？）支票部分總額為二百二十五萬元，庭呈支票影本附卷，
      支票上押票的日期就是他向我借錢的日期，現金部分約五、六十萬元，確實金
      額不記得了，現金也是陸續每次十幾二十萬來向我借的。是被告先向我說好要
      借多少錢，什麼時候要來拿，被告說庚○○會來向我拿。當時被告是說他要買
      東西，但當時我知道他在作沙石生意，他借錢要買什麼東西我不曉得，他也沒
      有告訴我。這二次的支票共四張，  都是庚○○來向我拿的，但被告沒有告訴
      為何是由庚○○來拿，庚○○也沒有告訴我說為何被告叫他來拿，錢也是都由
      庚○○領走的。我與被告交情二十多年了，若他有金錢上困難他都會來找我調
      度，之前他來向我借時我也沒有問他原因，他信用也很好，所以這一次我也沒
      有問得很清楚。（問：是否認識在庭上的其人證人？）我只認識庚○○，其餘
      證人均不認識。我原本不認識庚○○也無金錢上的往來，是因被告叫他到我家
      裡來拿支票，我才認識他的，他第一次來我家拿支票時他有出示身分證給我看
      ，我就將支票交給他。」等語（九十年二月十六日訊問筆錄），及證人辛○○
      於本院審理時證述在上開土地負責收受回填之土石時，庚○○曾至現場看過等
      語（八十九年八月一日訊問筆錄），再與證人乙○○於偵查中證陳：「大約去
      年年底（指八十七年）至今年年初，是庚○○先生僱用的，他向我說要土地改
      良，我是負責怪手挖土，在我之前就已經有人挖過了，工資含怪手費用一天一
      ００００元，陸續做二十天，大約有一百多台的廢土」、「錢是地主庚○○付
      的，之前我不認識莊先生，都是透過壬○○拿給我的，因為我是壬○○介紹才
      受僱於莊先生」等語互核觀之（八十八年度偵字第三一００號偵查卷八十八年
      七月十四日訊問筆錄），顯見庚○○等人就被告開採土石乙節應已知悉並予以
      同意，及被告確有依該協議將借自證人丙○○所之款項用以支付挖土之費用等
      情灼然甚明，否則庚○○與被告既已訂有耕地租賃契約，又何需再簽訂挖土付
      款方式協議書及被告壬○○豈會再次支付庚○○款項之理，是足認被告前開所
      辯，尚非無據，應可採信，則實難僅以庚○○、己○○○、丁○○○及子○○
      等人分別於八十七年十一月二十七日、三十日片面通知被告壬○○停止上開土
      地作為農作以外之其他用途，及恢復狀暨通知終止租約之存證信函，即據以推
      論庚○○等人不知有開採土石之事實，而認被告有不法所有之侵占意圖要屬當
      然。
（三）按在都市計畫地區範圍內採取土石、變更地形者，該管地方政府或鄉、鎮縣轄
      市公所得限期令其恢復原狀；若不依限恢復原狀者，除依行政執行法辦理外，
      並得處六個月以下有期徒刑、拘役或科三千元以下罰金，此觀之都市計畫法第
      七十九條、第八十條之規定自明。按上開規定之意旨以觀，欲對行為人科以刑
      罰，須以行為人違反管制，經該管機關限期令其恢復原狀，而不依限恢復土地
      原狀者，始足當之。而本件高雄縣政府固曾於八十九年一月二十六日以八九府
      建都字第０一二九二六號函知被告限期恢復上開土地原狀，因無法送達，再於
      八十九年四月二十一日以八九府建都字第四五七四三號函送達至被告位於屏東
      縣新園鄉○村○○路一四七號住處，通知其依限回復原狀，有各該函件在卷可
      參（附於八十八年度偵字第六三一四號偵查卷內），然被告早於八十九年二月
      二十五日起即因竊盜案件，在臺灣屏東監獄執行，此有臺灣高等法院被告全國
      前案紀錄表及法務部被告在監在押資料表各一紙附卷可按，被告顯未受合法之
      通知至明，故當無從依限為回復原狀之可能，是自與該法第七十九條、第八十
      條之構成要件未合。
    綜上所述，被告既係在地主庚○○等人之同意下始開採土石，及未受合法之通知
    依限恢復原狀，致有未為恢復原狀之事實，已如前所述，則自與刑法之侵占罪及
    都市計畫法第七十九條、第八十條之罪之構成要件有間，是尚難以該等罪責相繩
    ，此外，復查無其他積極證據足資證明被告有何侵占及違反都市計畫法等犯行，
    揆諸前揭說不能證明被告犯罪，依法自應為無罪之諭知。
據上論斷，應依刑事訴訟法第二百九十九條第一項前段、第三百零一條第一項，刑法
第二條第一項前段、第五十六條、第三百二十條第一項、第四十一條第一項前段，罰
金罰鍰提高標準條例第一條前段、第二條，判決如主文。
中      華      民       國     九十     年     十      月   二十六     日
                                   臺灣高雄地方法院刑事第三庭
                                       法    官  柯彩燕
右正本證明與原本無異。
如不服本判決，應於判決送達後十日內，向本院提出上訴狀。
                                書記官    楊真芬
中    華    民    國      九十      年      十      月      二十九      日


司法院資訊處製作；財團法人民間司法改革基金會備份。
